【裁判字號】    95,訴緝,138
【裁判日期】    951013
【裁判案由】    業務侵占
【裁判全文】
臺灣臺北地方法院刑事判決             95年度訴緝字第138號
公  訴  人  臺灣臺北地方法院檢察署檢察官
被      告  甲○○
上列被告因業務侵占案件，經檢察官提起公訴（83年度偵字第12
044號），本院判決如下：
    主  文
甲○○連續意圖為自己不法之所有，而侵占對於業務上所持有之
物，處有期徒刑陸月，如易科罰金，以銀元佰元即新臺幣玖佰
元折算壹日。
    事  實
一、甲○○自民國七十七年八月一日起至八十三年三月二十六日
    止，原任臺北市○○路二四號華壽西門聯合大廈管理員，負
    責收取該棟住戶之管理費、停車費、清潔費及代繳住戶水、
    電、瓦斯費、報費、房租等業務，於八十三年二月間，因為
    人作保遭追索債務，竟基於意圖為自己不法所有之概括犯意
    ，自八十三年二月間某日起至同年三月間某日止，陸續將其
    業務上所持有，在上開華壽西門聯合大廈內向該棟住戶收取
    之管理費、停車費、清潔費共計新臺幣（下同）十七萬五千
    六百八十二元，以及住戶委託代繳之水、電、瓦斯費、報費
    、房租等費用共計三萬二千八百十二元，總計二十萬八千四
    百九十四元，連續予以侵占入己。嗣因甲○○於八十三年三
    月二十六日不告而別，經華壽西門聯合大樓住戶向該時義務
    兼任總幹事住戶乙○○反應，經乙○○清查後，始查知上情
    。
二、案經乙○○訴由臺北市政府警察局萬華分局報請臺灣臺北地
    方法院檢察署檢察官偵查起訴。
    理  由
一、訊據被告甲○○故固坦承有於上開期間擔任華壽西門聯合大
    廈管理員，負責向住戶收取管理費、汽、機車停車費、清潔
    費及代繳電費之事實，然矢口否認涉有上開業務侵占犯行，
    辯稱：其所收取之費用，除其中約三萬餘元未與負責華壽西
    門聯合大廈財務之姓名、年籍均不詳之邱太太對帳外，其餘
    款項均有繳回邱太太，且其僅有代繳電費，並未代繳水費、
    瓦斯費、報費及房租等費用云云。經查：上開犯罪事實，業
    據於八十三年間義務擔任華壽西門聯合大廈總幹事一職之證
    人乙○○於警、偵詢中及本院審理時證稱：被告係受雇於華
    壽西門聯合大廈擔任管理員一職，負責收取管理費、停車費
    、清潔費及代繳住戶水、電、瓦斯費、報費、房租等業務，
    惟竟將向住戶所收取之八十三年二月份及三月份之管理費、
    清潔費、停車費及住戶委託代繳之水、電、瓦斯費、報費、
    房租等費用侵占入己，其間，被告雖曾提出支票一張清償部
    分款項，惟屆期提示仍遭退票等語在卷，參以證人乙○○與
    被告間，並無怨隙，且該時僅係義務擔任華壽西門聯合大廈
    之總幹事，財務及會計事務另由其他住戶負責，與被告之間
    復無利害衝突，證詞當屬客觀公正，而無設詞誣陷被告侵占
    款項之可能，此外，並有證人乙○○所提出，經華壽西門聯
    合大廈住戶簽名確認，管理費、停車費、清潔費共計十七萬
    五千六百八十二元，代繳水、電、瓦斯費、報費、房租等費
    用共計三萬二千八百十二元，總計二十萬八千四百九十四元
    之侵占費用明細表一份、管理費收據四份、停車費收據三份
    、以華南商業銀行北三重分行為付款人，發票日八十三年三
    月二十九日，票面金額六萬一千七百四十元，經被告背書轉
    讓之支票一張附卷可稽，據此，堪信證人乙○○上開所證各
    節非虛可採，被告上開所辯，顯係事後卸責之詞，不足採信
    。其確有在任職華壽西門聯合大廈管理員之八十三年二月間
    某日起至八十三年三月間某日止之期間內，侵占其因執行管
    理員業務所持有之上開款項總計二十萬八千四百九十四元無
    誤。從而，被告上開業務侵占犯行明確，應予依法論處。
二、按被告行為後，刑法部分條文業於九十四年一月七日修正，
    九十四年二月二日公布，九十五年七月一日施行，現行刑法
    第二條第一項規定：「行為後法律有變更者，適用行為時之
    法律。但行為後之法律有利於行為人者，適用最有利於行為
    人之法律。」，上開規定乃與刑法第一條罪刑法定主義契合
    ，而貫徹法律禁止溯及既往原則，係規範行為後法律變更所
    生新舊法律比較適用之準據法，是刑法第二條本身雖經修正
    ，但刑法第二條既屬適用法律之準據法，本身尚無比較新舊
    法之問題，應一律適用裁判時之現行刑法第二條規定以決定
    適用之刑罰法律，先予敘明。而本次刑法修正之比較新舊法
    ，應就罪刑有關之共犯、未遂犯、想像競合犯、牽連犯、連
    續犯、結合犯，以及累犯加重、自首減輕暨其他法定加減原
    因（如身分加減）與加減例等一切情形，綜其全部罪刑之結
    果而為比較（最高法院九十五年五月二十三日九十五年度第
    八次刑庭會議決議參照）。茲查：
  (一)刑法第五十六條連續犯之規定，業經修正刪除，此刪除雖非
    犯罪構成要件之變更，但顯已影響行為人刑罰之法律效果，
    自屬法律有變更，應依新法第二條第一項規定為新舊法之比
    較（最高法院九十五年第八次刑事庭會議決議參照）。新法
    修正施行後，被告上開行使業務登載不實文書之犯行，即須
    分論併罰，是比較新舊法之結果，應適用較有利於被告之行
    為時法律即修正前刑法第五十六條規定，論以連續犯。
  (三)刑法第三百三十六條第二項之業務侵占罪，法定刑為六月以
    上五年以下有期徒刑，得併科三千元以下罰金，而修正後刑
    法施行法增訂第一條之一規定：「中華民國九十四年一月七
    日刑法修正施行後，刑法分則編所定罰金之貨幣單位為新臺
    幣。九十四年一月七日刑法修正時，刑法分則編未修正之條
    文定有罰金者，自九十四年一月七日刑法修正施行後，就其
    所定數額提高為三十倍。但七十二年六月二十六日至九十四
    年一月七日新增或修正之條文，就其所定數額提高為三倍。
    」，另刑法第三十三條第五款修正為：「主刑之種類如下：
    五、罰金：新臺幣一千元以上，以百元計算之」，是依修正
    後之法律，刑法第三百三十六條第二項所得科處之罰金刑最
    高為新臺幣九萬元，最低為新臺幣一千元。然依據被告行為
    時之刑罰法律，即罰金罰鍰提高標準條例第一條前段規定之
    提高倍數十倍及修正前刑法第三十三條第五款規定之罰金最
    低額一元計算，該罪之罰金刑最高為銀元三萬元，最低額為
    銀元一元，若換算為新臺幣，最高額雖與新法同為新臺幣九
    萬元，然最低額僅為新臺幣三元。是以，比較上述修正前、
    後之刑罰法律，自以被告行為時之舊法對其較為有利，應適
    用修正前刑法第三百三十六條第二項規定論處。
  (三)修正前刑法第四十一條第一項前段規定：「犯最重本刑為五
    年以下有期徒刑以下之刑之罪，而受六個月以下有期徒刑或
    拘役之宣告，因身體、教育、職業、家庭之關係或其他正當
    事由，執行顯有困難者，得以一元以上三元以下折算一日，
    易科罰金。」，該時易科罰金之折算標準，依修正前罰金罰
    鍰提高標準條例第二條前段（現已刪除）之規定，係就其原
    定數額提高為一百倍折算一日，亦即被告行為時之易科罰金
    折算標準，應以銀元三百元折算一日，經折算為新臺幣後，
    應以新臺幣九百元折算為一日。惟九十五年七月一日修正公
    布施行之刑法第四十一條第一項前段則規定：「犯最重本刑
    為五年以下有期徒刑以下之刑之罪，而受六個月以下有期徒
    刑或拘役之宣告者，得以新臺幣一千元、二千元或三千元折
    算一日，易科罰金。」，比較修正前後之易科罰金折算標準
    ，以九十五年七月一日修正公布施行前之規定，較有利於受
    刑人，自應依刑法第二條第一項前段，適用修正前刑法第四
    十一條第一項前段規定，定其折算標準。
  (四)綜合比較上開條文修正前、後之規定，自應適用被告行為時
    之法律，即修正前刑法及罰金罰鍰提高標準條例第一條前段
    規定，予以論處。
三、核被告所為，係犯刑法第三百三十六條第二項之業務侵占罪
    。其上開先後多次業務侵占犯行間，時間緊接，犯罪構成要
    件相同，顯係基於概括犯意反覆為之，為連續犯，應依刑法
    第五十六條前段規定，以一罪論。爰審酌被告犯罪之動機、
    目的、係因為他人作保遭追索債務，始利用職務之便，將其
    向華壽西門聯合大廈住戶所收取持有之管理費、停車費、清
    潔費及委託代繳之水、電、瓦斯費、報費、房租等費用管理
    費，總計二十萬八千四百九十四元現款，先後予以侵占入己
    ，雖其所侵占之金額非輕，然亦非甚鉅，迄今尚未與華壽西
    門聯合大樓及住戶和解，償還侵占之款項，惟念及被告現年
    事已高，生活無著，實無資力償還侵占款項，惡性非如尚有
    能力工作謀生仍故意拒絕還款者重大、所生危害及犯後坦承
    侵占部分款項，非全然不知悔改等一切情狀，量處如主文所
    示之刑，並依修正前刑法第四十一條第一項前段，諭知易科
    罰金之折算標準。
據上論斷，應依刑事訴訟法第二百九十九條第一項前段，刑法第
二條第一項前段，修正前刑法第五十六條、第三百三十六條第二
項、第四十一條第一項前段，罰金罰鍰提高標準條例第一條前段
，修正前罰金罰鍰提高標準條例第二條，現行法規所定貨幣單位
折算新臺幣條例第二條，判決如主文。
本案經檢察官高怡修到庭執行職務。
中    華    民    國    95    年    10    月    13    日
                        臺灣臺北地方法院刑事第十五庭
                            審判長法  官  周祖民
                                  法  官  邱蓮華
                                  法  官  吳麗英
上正本證明與原本無異。
如不服本判決，應於判決送達後10日內向本院提出上訴狀（應抄
附繕本）。告訴人或被害人如對於本判決不服者，應具備理由請
求檢察官上訴，其上訴期間之計算係以檢察官收受判決正本之日
期為準。
                                  書記官   田華仁
中    華    民    國    95    年    10    月    13    日
附錄本案論罪科刑法條：
修正前刑法第三百三十六條：對於公務上或因公益所持有之物，
                          犯前條第一項之罪者，處一年以上
                          七年以下有期徒刑，得併科五千元
                          以下罰金。
                          對於業務上所持有之物，犯前條第
                          一項之罪者，處六月以上五年以下
                          有期徒刑，得併科三千元以下罰金
                          。
                          前二項之未遂犯罰之。


司法院資訊處製作；財團法人民間司法改革基金會備份。
